臺灣板橋地方法院民事判決　　　　　　　99年度訴字第2512號
原　　　告　戊○○
訴訟代理人　吳誠修律師
　　　　　　林維堯律師
被　　　告　丁○
　　　　　　甲○○
　　　　　　丙○○
上二人共同
訴訟代理人　張世興律師
複　代理人　許宏宇律師
被　　　告　乙○○
　　　　　　　　　　　　號
上列當事人間請求租佃爭議事件，本院於中華民國100年2 月22日
言詞辯論終結，判決如下：
    主  文
原告之訴駁回。
訴訟費用由原告負擔。
    事實及理由
壹、程序方面：
一、按訴狀送達後，原告不得將原訴變更或追加他訴。但有下列
    各款情形之一者，不在此限：…二請求之基礎事實同一者。
    …七不甚礙被告之防禦及訴訟之終結者，民事訴訟法第255
    條第1 項第2 、7 款定有明文。查本件原告起訴，其聲明原
    為：(一)先位部分：被告丁○、甲○○、丙○○、乙○○、己○○應將新北市○○區○○段辛○小段20-2地號土地（下稱
    系爭土地）分割出如起訴狀附圖一A 部分所示面積699 平方
    公尺，並將其所有權全部移轉登記與原告；(二)備位部分：1.
    被告5 人應就系爭土地協同原告向新北市庚○區公所辦理自
    98年1 月1 日起至103 年12月31日止之耕地三七五租約登記
    。2.被告5 人應將系爭土地如起訴狀附圖二20-2D 部分所示
    面積2,047 平方公尺交付原告耕作。嗣於民國100 年2 月22
    日言詞辯論期日變更其聲明為：被告甲○○、丙○○、乙○○應將系爭土地移轉349.5 平方公尺與原告，被告丁○應將
    系爭土地移轉349.5 平方公尺與原告；並撤回其備位聲明及
    對己○○部分之訴。被告丁○、甲○○、丙○○與己○○對
    於上開撤回部分均表示同意，自應准許；被告丁○、甲○○
    、丙○○對於上開聲明變更部分雖均表示不同意，惟原告所
    為上開訴之變更，其請求之基礎事實係屬同一，且無礙被告
    丁○、甲○○、丙○○之防禦及本件訴訟之終結，亦應予准
    許。
二、被告乙○○經合法通知，未於言詞辯論期日到場，核無民事
    訴訟法第386 條所列各款情形，爰依原告之聲請，由其一造
    辯論而為判決。
貳、實體方面：
一、原告主張：
  (一)坐落新北市○○區○○段辛○小段20地號土地（下稱辛○小
    段20地號土地）原係李長成、李欉共有，應有部分各2 分之
    1 ，在政府遷台實施耕地三七五減租條例後，即由李長成出
    租予原告之被繼承人李國耕作，因李欉對該租約並無爭議且
    亦將土地交付李國耕作而視為承認租約，李國亡故後，由原
    告單獨繼承，並向新北市庚○區公所辦理租約登記繼續耕作
    。嗣上開土地因政府開闢二重洪道而分割同段20地號土地、
    20-1地號土地及系爭土地等3 筆土地，其中20地號、20 -1
    地號土地由政府徵收，僅餘系爭土地面積2,727 平方公尺，
    為本件耕地三七五租約之標的。
  (二)72年5 月25日，李長成、李欉與原告訂立調解協定書，（下
    稱系爭調解協定書），其中第2 條約定：「未被徵收土地即
    逕為分割辛○小段20-2地號面積2,727 平方公尺之內甲方（
    按即李長成、李欉）取得1,549 平方公尺，乙方（按即原告
    ）取得699 平方公尺，丙方（按即第三人陳尻鬨）取得479
    平方公尺……其位置如附圖，未被徵收土地如能分割過戶時
    雙方同意辦理分割過戶，如不能分割過戶時，按分配位置各
    分別取得其土地、分管其業，分納稅課，各自由管理使用，
    如乙、丙方出賣其土地時，甲方同意無條件齊全過戶文件，
    以利出售…，甲方確認乙、丙方應有分配額及其位置，決不
    藉任何事由否認之。」亦即在72年5 月25日訂立系爭調解協
    定書時，業佃雙方已分配土地，但因當時法令不能辦理分割
    ，所以未終止耕地三七五租約，只是各按分配位置分管其業
    ，惟已約定如能分割過戶時雙方同意辦理分割過戶，多年來
    相安無事，並每6 年由庚○鄉公所辦理租約登記。
  (三)李長成於93年6 月3 日過世，其就系爭土地之應有部分由被
    告丁○取得其2 分之1 ，即應有部分4 分之1 ，訴外人李宴
    仁、李鎮源取得應有部分共4 分之1 ，但李宴仁、李鎮源取
    得部分遭法院強制執行拍賣，由己○○應買取得；李欉則於
    90年7 月7 日死亡，由被告甲○○、丙○○、乙○○繼承，
    各取得應有部分6 分之1 。又原告與李成長、李欉訂立系爭
    調解協定書當時之農業發展條例規定農地不能細分，所以才
    會約定如能分割過戶時雙方同意辦理分割過戶，嗣農業發展
    條例於89年1 月26日修正，同年月28日生效，原告得依系爭
    調解協定書之約定請求。而被告丁○之被繼承人李長成依系
    爭調解協定書所負應移轉系爭土地699 平方公尺之2 分之1
    即349.5 平方公尺之義務，在李長成死亡後，應由全體繼承
    人負連帶責任，故縱訴外人李宴仁、李鎮源就系爭土地之應
    有部分4 分之1 遭法院拍賣由己○○應買取得，己○○並稱
    系爭調協議書為債權契約，其非契約當事人，不受系爭調解
    協定書之拘束，但就李長成所負移轉系爭土地349.5 平方公
    尺之義務，既由被告丁○繼承而負連帶給付義務，依民法第
    273 條規定，原告自得請求被告丁○移轉系爭土地349.5 平
    方公尺予原告，另系爭土地之349.5 平方公尺則由被告甲○○、丙○○、乙○○負責移轉。
  (四)併為聲明：被告甲○○、丙○○、乙○○應將系爭土地移轉
    349.5 平方公尺與原告，被告丁○應將系爭土地移轉349.5
    平方公尺與原告。
二、被告丁○則抗辯：
  (一)兩造間曾因本件實體法律關係引發訴訟，經鈞院97年度訴字
    第2498號（98年4 月30日判決）、台灣高等法院98年度上字
    第699 號（98年12月8 日判決）民事判決確定，已認定兩造
    間之租佃關係於72年5 月25日簽立系爭調解協定書時已合意
    消滅，原告復依確定之終局判決或經裁判之訴訟標的更行起
    訴，在法律上顯無理由。
  (二)林國（即原告祖父）未經業主李長成、李欉同意擅將系爭耕
    地轉租予陳尻鬨耕作，因積欠租金達2 年以上，經李長成、
    李欉依法終止租約，60年2 月22日由新北市庚○區耕地租佃
    委員會調解成立，佃農林阿喜（林國次子）、陳尻鬨願將系
    爭土地交還業主收回自耕，有調解筆錄可稽，故兩造間租佃
    關係已不存在。又縱系爭調解協定書內容有效，然亦已因原
    告15年不行使請求權而消滅，被告可拒絕履行，故本件原告
    之訴為無理由。
  (三)併為答辯聲明：原告之訴駁回。
三、被告甲○○、丙○○則抗辯：
  (一)按債權之主體，以締結契約之當事人為準（最高法院17年上
    字第906 號判例參照）。查系爭調解協定書之締約當事人既
    非己○○，且與己○○無任何關係，依前開判例意旨及債權
    相對性原則，系爭調解協定書對己○○即無任何拘束力，原
    告請求被告與己○○分割出系爭土地並移轉登記，顯無理由
    。
  (二)台灣高等法院98年度上字第699 號確定判決認定：「兩造間
    之租佃關係於72年5 月25日簽立系爭調解協定書時已合意消
    滅」，依爭點效理論，對原告有拘束力，原告不得作相反之
    主張。又「耕地三七五減租條例第6 條第1 項載：『本條例
    施行後耕地租約應一律以書面為之，租約之訂立、變更、終
    止或換訂，應由出租人會同承租人申請登記』云云，係為保
    護佃農及謀舉證上便利而設，非謂凡租約之訂立、變更、終
    止或換訂，須經登記，始能生效。」最高法院51年台上字第
    2629號著有判例。因此，新北市庚○區公所之耕地租約登記
    ，不影響原告就系爭土地租佃關係於72年5 月25日即因簽立
    系爭調解協定書時已合意消滅之法律效力，亦即原告就系爭
    土地無租佃關係存在。另耕地三七五減租條例第25條規定：
    「在耕地租期屆滿前，出租人縱將其所有權讓典與第三人，
    其租佃契約對於受讓受典人仍繼續有效，受讓受典人應會同
    原承租人申請為租約變更之登記。」其規定係在「在耕地租
    期屆滿前」，然己○○係於系爭土地租佃關係消滅後之98年
    8 月20日始因法院拍賣受讓所有權，亦與上開規定要件不符
    ，自無該條規定之適用。
  (三)併為答辯聲明：原告之訴駁回。
三、本件辛○小段20地號土地係李長成、李欉共有，應有部分各
    2 分之1 ，原由李長成依耕地三七五減租條例出租予李國耕
    作，李欉對該租約無爭議且將土地交付李國耕作視為承認租
    約。李國亡故後，由原告單獨繼承，並向新北市庚○區公所
    辦理租約登記繼續耕作，嗣上開土地因政府開闢二重洪道而
    分割同段20地號土地、20-1地號土地及系爭土地等3 筆土地
    ，其中20地號、20-1地號土地由政府徵收，僅餘系爭土地面
    積2,727 平方公尺；72年5 月25日，李長成、李欉與原告、
    陳尻鬨訂立爭調解協定書，約定：系爭土地由李長成、李欉
    （甲方）取得1,549 平方公尺，原告（乙方）取得699 平方
    公尺，人陳尻鬨（丙方）取得479 平方公尺，原告分配位置
    如起訴狀附圖一A 部分；嗣李長成於93年6 月3 日死亡，由
    被告丁○繼承取得系爭土地應有部分4 分之1 ，訴外人李宴
    仁、李鎮源繼承取得系爭土地應有部分共4 分之1 ，李宴仁
    、李鎮源取得部分經本院拍賣，由己○○買受取得，李欉則
    於90年7 月7 日死亡，由被告甲○○、丙○○、乙○○繼承
    ，各取得應有部分6 分之1 ；及本院97年度訴字第2498號、
    台灣高等法院98年度上字第699 號確定判決已認定：兩造間
    之租佃關係於72年5 月25日簽立系爭調解協定書時已合意消
    滅等情，有耕地租約、系爭調解協定書、土地登記謄本、本
    院民事執行處拍賣通知及本院97年度訴字第2498號、台灣高
    等法院98年度上字第699 號民事判決等件影本在卷可稽（見
    本院卷第108 至117 頁、第134 至156 頁），並為兩造所不
    爭執，自堪認此部分事實為真實。
四、原告主張被告丁○之被繼承人李長成依系爭調解協定書所負
    應移轉系爭土地699 平方公尺之2 分之1 即349.5 平方公尺
    之義務，在李長成死亡後，應由全體繼承人負連帶責任，其
    得請求被告丁○移轉系爭土地349.5 平方公尺予原告，另系
    爭土地之349.5 平方公尺由被告甲○○、丙○○、乙○○負
    責移轉等語，則為被告丁○、甲○○、丙○○所否認，並以
    前開情詞置辯。是本件應審究者為：(一)本件訴訟是否就已確
    定之訴訟標的更行起訴？(二)原告依系爭調解協定書所生之請
    求權是否已罹於時效而消滅？(三)被告丁○與被告甲○○、丙○○、乙○○是否有移轉系爭土地各349.5 平方公尺與原告
    之義務？
五、關於本件訴訟是否就已確定之訴訟標的更行起訴部分：
  (一)按「除別有規定外，確定之終局判決就經裁判之訴訟標的，
    有既判力」，民事訴訟法第400 條第1 項定有明文。又訴訟
    標的於確定之終局判決中經裁判者，依（舊）民事訴訟法第
    399 條第1 項規定，當事人固不得就該法律關係更行起訴，
    惟此係指確定終局判決所裁判之訴訟標的，與更行起訴之法
    律關係相同者而言，若更行起訴之法律關係，與確定判決所
    裁判之訴訟標的，僅有因果關係，則二者並非相同，即無該
    條項之適用，最高法院著有51年台上字第1041號判例可資參
    照。
  (二)經查，本院97年度訴字第2498號及台灣高等法院98年度上字
    第699 號租佃爭議事件，係本件被告丁○以本件原告自72年
    5 月25日起迄今數十年未繳納租金，經其催告後已終止系爭
    租賃契約為由，請求原告應將系爭土地上之木屋拆除，並將
    土地返還予上訴人及其他共有人全體，經法院審理結果，認
    兩造間之租佃關係於72年5 月25日簽立系爭調解協定書時已
    合意消滅，判決被告丁○敗訴確定，而本件訴訟則係原告本
    於系爭調解協定書之約定請求被告移轉系爭土地內之699 平
    方公尺，二者訴訟標的並不相同，自無本件訴訟標的為確定
    判決之效力所及之情事。被告丁○抗辯：本件實體法律關係
    已於前開判決確定，原告復依確定之終局判決或經裁判之訴
    訟標的更行起訴，在法律上顯無理由云云，並非可採。
六、關於原告依系爭調解協定書所生之請求權是否已罹於時效而
    消滅部分：
  (一)按「請求權，因15年間不行使而消滅」；「消滅時效，自請
    求權可行使時起算」，民法第為125 條前段、第128 條前段
    分別定有明文。次按89年1 月26日修正前之農業發展條例第
    30條前段規定：「每宗耕地不得分割及移轉為共有」，同日
    修正後之同條例第16條規定：「每宗耕地分割後每人所有面
    積未達○‧二五公頃者，不得分割。但有下列情形之一者，
    不在此限︰…五耕地三七五租約，租佃雙方協議以分割方式
    終止租約者，得分割為租佃雙方單獨所有。」
  (二)查系爭調解協定書於72年5 月25日簽立時，因農業發展條例
    有上開第30條之明文，原告尚不能行使其依系爭調解協定書
    所約定之分割移轉系爭土地請求權，嗣農業發展條例於89年
    1 月26日修正、同月28日生效後，已有上開第16條之增訂，
    原告之分割移轉請求權自斯時起始能行使，迄至其於99年10
    月25日向本院提出民事準備一狀時止（見本院卷第96頁），
    尚未滿15年，其本件請求權尚未罹於時效。是被告丁○另抗
    辯：系爭調解協定書內容縱屬有效，已因原告15年不行使請
    求權而消滅，其得拒絕履行云云，亦非可採。
七、關於被告丁○與被告甲○○、丙○○、乙○○是否有移轉系
    爭土地各349.5 平方公尺與原告之義務部分：
  (一)按債權契約為特定人間之權利義務關係，僅債權人得向債務
    人請求給付，不得以之對抗契約以外之第三人，此為債之相
    對性原則（最高法院96年度台上字第1809號判決意旨參照）
    。本件系爭調解協定書係李長成、李欉與原告、陳尻鬨所訂
    立，屬其等間債之契約關係，於李長成、李欉先後死亡後，
    其等之繼承人即被告等人固應民法第1148條第1 項前段：「
    繼承人自繼承開始時，除本法另有規定外，承受被繼承人財
    產上之一切權利、義務。」之規定，分別繼承上開調解協定
    書所負之義務，惟訴外人李宴仁、李鎮源自李長成所繼承系
    爭土地應有部分4 分之1 部分既已經由本院拍賣而由己○○
    應買取得，而己○○非契約之當事人，並不受系爭調協議書
    約定之拘束，此亦為原告所不爭執，故原告不得依系爭調解
    協定書之約定條款請求己○○履行債務，應無疑義。
  (二)次按因可歸責於債務人之事由致給付不能者，債權雖仍存在
    ，但其內容已變為損害賠償請求權，不復以原定之給付為標
    的，此觀民法第226 條第1 項之規定自明（最高法院84年度
    台上字第469 號判決意旨參照）。查系爭調解協定書第2 條
    約定：「未被徵收土地即逕為分割辛○小段20-2地號面積27
    27平方公尺之內甲方（即李長成、李欉）取得1,549 平方公
    尺，乙方（即原告）取得699 平方公尺，丙方（即陳尻鬨）
    取得479 平方公尺，其位置如附圖，未被徵收土地如能分割
    過戶時雙方同意辦理分割過戶，如不能分割過戶時，按分配
    位置各分別取得其土地、分管其業，分納稅課，各自由管理
    使用，如乙、丙方出賣其土地時，甲方同意無條件齊全過戶
    文件，以利出售，其出售所需費用以及增值稅由乙、丙方自
    行負，甲方確認乙、丙方應有分配額及其位置，決不藉任何
    事由否認之，而甲方自不得將乙、丙方分配取得之土地出賣
    、設押或其他對于乙方有不利之行為，如有是事，願負法律
    上完全責任。」等語，可見李長成、李欉與原告、陳尻鬨間
    已協議就系爭土地劃分為3 部分，由原告終局取得如起訴狀
    附圖一A 所示699 平方公尺之特定部分，是原告對被告之債
    權應為該特定部分之分割移轉請求權，至為灼然。次查，系
    爭土地應有部分之4 分之1 既已由不受系爭調解協定書拘束
    之己○○所取得，原告不得依系爭調解協定書之約定請求己○○分割移轉上開特定部分之土地，且因系爭土地之分割於
    原告與己○○等共有人間必須共同為之，無法由被告自行分
    割，而將如起訴狀附圖一A 所示699 平方公尺之特定部分移
    轉與原告，可知被告之分割移轉義務已陷於給付不能之狀況
    ，原告自亦不得請求被告就該特定部分為分割，並為所有權
    移轉登記甚明，倘原告認此種情形係有可歸責於債務人即被
    告之事由，亦僅能依民法第226 條第1 項規定，請求被告負
    損害賠償責任，要不能變更請求被告應移轉其等就系爭土地
    應有部分之其他相同面積土地，原告為此變更請求，於法顯
    然無據，並不足採。
五、綜上所述，原告依系爭調解協定書之約定，請求被告甲○○
    、丙○○、乙○○應將系爭土地移轉349.5 平方公尺與原告
    及被告丁○應將系爭土地移轉349.5 平方公尺與原告，為無
    理由，應予駁回。
六、本件事證已臻明確，兩造其餘主張、陳述及所提證據，經本
    院審酌後，認均與本件判斷結果無影響，毋庸再予一一審酌
    ，附此敘明。
據上論結，本件原告之訴為無理由，依民事訴訟法民事訴訟法第
385 條第1項前段、第78條，判決如主文。
中　　華　　民　　國　  100 　年　　3 　　月　　1 　　日
                  民事第一庭    法　官　高文淵
上列正本係照原本作成
如對本判決上訴，須於判決送達後20日內向本院提出上訴狀
中　　華　　民　　國　  100 　年　　3 　　月　　1 　　日
                                書記官  黃瀅螢
